【裁判字號】    95,重訴,458
【裁判日期】    950710
【裁判案由】    返還價金
【裁判全文】
臺灣臺北地方法院民事判決             95年度重訴字第458號
原      告  景新育樂事業股份有限公司
法定代理人  辛○○
訴訟代理人  賴盛星律師
複代理人    何淑媛律師
被      告  甲○○
            戊○○
            丁○○
            己○○
            乙○○
            丙○○
            庚○○
共       同
訴訟代理人  鄭洋一律師
複  代理人  李文欽律師
上列當事人間請求返還價金事件，本院於民國95年6月26日言詞
辯論終結，判決如下：
    主      文
被告應連帶給付原告新台幣壹仟陸佰陸拾肆萬捌仟元。
訴訟費用由被告連帶負擔。
本判決於原告以新台幣伍佰伍拾伍萬元供擔保後，得假執行；但
被告如以新台幣壹仟陸佰陸拾肆萬捌仟元預供擔保後，得免為假
執行。
    事實及理由
一、查，李江河已於起訴前之民國84年4月29日死亡，而其繼承
    人為李王彩鳳、甲○○、丁○○、己○○、戊○○、李榮隆
    ；嗣李榮隆又於88年6月8日死亡，其繼承人為庚○○、乙○○、丙○○；另李王彩鳳於92年11月2日死亡，其繼承人為
    甲○○、丁○○、己○○、戊○○、乙○○ (代位繼承)、
    丙○○ (代位繼承)；而其等均未辦理拋棄繼承或限定繼承
    等情，此有卷附繼承系統表、李江河除戶戶籍謄本、李王彩
    鳳死亡戶籍謄本、李榮隆死亡戶籍謄本、被告全部戶籍謄本
    可憑 (見本院卷第11頁、第36至45頁)，並為被告所不爭執
    ，故李江河之全體繼承人即為甲○○、丁○○、己○○、戊○○、乙○○、丙○○、庚○○，合先陳明。
二、原告主張：辛○○於81年12月22日以新台幣 (下同)16,448,
    000元，向李江河購買其所有坐落台北市○○區○○段2小段
    915地號土地（下稱系爭土地），並簽訂買賣契約，且價金
    均已給付完畢。惟李江河於84年4月29日死亡後，其繼承人
    即被告竟拒絕辦理系爭土地所有權移轉登記事宜，經辛○○
    以其等為對造，提起所有權移轉登記訴訟，經最高法院以系
    爭買賣契約為無效，判決辛○○敗訴確定。故系爭買賣契約
    既屬無效，則李江河受領系爭價金即屬無法律上原因；而辛○○於93年11月18日將系爭價金返還請求權讓與伊。爰依債
    權讓與、不當得利及繼承等法律關係，提起本訴等情。並於
    本院聲明：(一)被告應連帶給付原告16,448,000元。(二)願供擔
    保請准宣告假執行。
三、被告則以：辛○○並非系爭買賣契約之買方，故其將價金返
    還請求權讓與原告，係屬於通謀虛偽意思表示而無效；又辛○○與李江河訂立系爭買賣契約時，即已知系爭土地為農地
    ，依法不得為移轉標的而無效，然辛○○仍給付李江河系爭
    價金，即為明知無給付義務而給付，且為不法原因之給付，
    依民法第180條第3款及第4款規定，伊自無返還之義務等語
    ，資為抗辯。並於本院聲明：(一)原告之訴及假執行聲請均駁
    回。(二)如受不利之判決，預供擔保請准宣告免為假執行。
四、查，辛○○於81年12月22日以16,448,000元，向李江河購買
    其所有系爭土地，並簽訂買賣契約，且價金均已給付完畢等
    情，有卷附不動產買賣契約書、兌領支票可憑（見本院卷第
    7至10頁），並為兩造所不爭執（見本院卷第3至4頁、第46
    至47頁），堪信為真。次查，辛○○曾以被告拒絕移轉系爭
    土地所有權為由，提起所有權移轉登記訴訟，經最高法院判
    決系爭買賣契約為無效，致辛○○敗訴確定辛○○（下稱前
    案）乙節，亦有卷附最高法院89年度台上字第2737號判決可
    稽（見本院卷第13頁正、反面），且為兩造所不爭執，自足
    採信為真。
五、本件應審究者為(一)系爭買賣契約是存在於原告與李江河間？
    或是李江河與辛○○間？辛○○所為之債權讓與行為是否為
    有效？(二)李江河是否為無法律上之原因而受領系爭價金？(三)
    辛○○是否為明知無給付義務而給付？(四)抑或是不法原因之
    給付？茲分別論述如下：
(一)、系爭買賣契約是存在於原告與李江河間？或是李江河與辛○○間？辛○○所為之債權讓與行為是否為有效？
  1.按確定判決之既判力，固以訴訟標的經表現於主文判斷事項
    為限，判決理由並無既判力，但法院於判決理由中，就訴訟
    標的以外，當事人主張之重要爭點，本於當事人辯論之結果
    已為判斷時，對此重要爭點所為之判斷，除有顯然違背法令
    ，或當事人已提出新訴訟資料，足以推翻原判斷之情形外，
    應解為在同一當事人就該已經法院判斷之重要爭點，不得作
    相反之主張或判斷，始符民事訴訟上誠信原則（最高法院92
    年度台上字第315號判決意旨參照）。
  2.查，觀諸系爭買賣契約之買方為「辛○○」、賣方則為「李
    江河」乙節，有卷附不動產買賣契約可參（見本院卷第7至9
    頁），且前案亦認定系爭買賣契約之當事人為辛○○與李江
    河（見本院卷第13頁反面）。則依上說明，系爭買賣契約之
    當事人為何人既為本件重要之爭點，且該重要爭點業經前案
    已為判斷，則被告於本件並未提出新訴訟資料，足以推翻原
    判斷之情形，故本院自不得再為相反之判斷甚明。是被告再
    執此抗辯系爭買賣契約存在於原告與李江河間云云，自無可
    取。
  3.準此，系爭買賣契約即屬存在於辛○○與李江河間，則辛○○基於前案認定系爭買賣契約為無效為由，將系爭價金不當
    得利返還請求權讓與原告（見本院卷第22頁之債權讓與契約
    書），並於兩造另案訴訟中為債權讓與通知，核與民法第29
    4條第1項前段、第297條第1項規定相符，自生債權讓與之效
    力至明。雖被告另以辛○○債權讓與行為為通謀意思表示為
    無效云云，並未舉證以實其說，則其空言抗辯，要無可取。
(二)、李江河是否為無法律上之原因而受領系爭價金？
    承前所述，李江河既已受領辛○○所交付系爭土地買賣價金
    計16,448,000元（見本院卷第10頁之兌領支票），並為被告
    所不爭執（見本院卷第46至47頁），而該買賣契約又經前案
    認定系爭土地買賣違反實施耕者有其田條例第28條第1項規
    定而無效（見本院卷第13頁反面），則李江河溯及自始即屬
    於無法律上原因而受領系爭價金已明。
(三)、辛○○是否為明知無給付義務而給付？
  1.按因清償債務而為給付，於給付時明知無給付之義務者，不
    得請求返還，固為民法第180條第3款所明定；惟該條款所謂
    明知無給付之義務，係指原無債務而直接及確定之故意認為
    有債務而為給付者而言（最高法院94年度台上字第897號判
    決意旨參照）。
  2.查，辛○○係本於系爭買賣契約而給付價金計16,648,000元
    予李江河，且其系爭買賣契約乃因李江河亡故後，其繼承人
    即被告不願履約將系爭土地所有權移轉登記予原告（即辛○○所指定之人），故辛○○乃提起前案訴訟，經判決其敗訴
    確定後，其才得知系爭買賣契約為無效，此觀前案判決自明
    （見本院卷第13頁）。故依上說明，可知辛○○於給付系爭
    買賣價金時，自不知其為無給付義務而給付至明。是被告抗
    辯：辛○○為明知無給付義務而給付系爭買賣價金，依民法
    第180條第3款規定，不得請求返還云云，即無可取。
(四)、辛○○是否為不法原因之給付？
  1.按民法第180條第4款規定，因不法原因而為給付者，不得請
    求返還。所謂不法原因係指給付之原因違反公共秩序或善良
    風俗而言，非謂凡違反強制或禁止規定之行為均屬之。蓋法
    律禁止或強制規定，或因國家政策考量之結果，若概指為不
    法原因之給付而謂已給付者不得請求返還，將有失衡平（最
    高法院81年度台上字第742號判決意旨參照）。
  2.查，辛○○既係本於系爭買賣契約而給付價金予李江河，雖
    系爭買賣契約經前案判決認定為違反實施耕者有其田條例而
    無效，但辛○○與李江河於簽訂系爭買賣契約既不知該買賣
    為無效，則辛○○本於系爭買賣契約所為之給付，自難謂有
    違反公共秩序或善良風俗可言。是被告抗辯：辛○○為不法
    原因而給付系爭買賣價金，依民法第180條第4款規定，自不
    得請求返還云云，委無可採。
六、從而，李江河既為無法律上原因而受領系爭土地買賣價金，
    其全體繼承人即被告顯負有返還受領系爭價金之義務。故原
    告本於債權讓與、不當得利及繼承等法律關係，訴請被告應
    連帶給付原告16,448,000元，為有理由，應予准許。
七、兩造陳明願供擔保請為宣告假執行或免為假執行，經核均與
    規定相符，爰分別酌定相當之擔保金額予以宣告。
八、本件事證已臻明確，兩造其餘攻擊或防禦方法，經本院審酌
    後，認均與本件之結論無涉，茲不再一一論述，併予敘明。
九、據上論結，本件原告之訴為有理由，依民事訴訟法第85第2
    項、第390條第2項、第392條第2項，判決如主文。
中    華    民    國    95    年    7     月    10    日
                  民事第一庭    法  官  楊絮雲
以上正本係照原本作成
如對本判決上訴，須於判決送達後20日內向本院提出上訴狀
中    華    民    國    95    年    7     月    10    日
                                書記官  高秋芬


司法院資訊處製作；財團法人民間司法改革基金會備份。
